【裁判字號】    95,台上,2227
【裁判日期】    951005
【裁判案由】    給付工程款
【裁判全文】
最高法院民事判決            九十五年度台上字第二二二七號
上  訴  人  雙全營造工程股份有限公司
法定代理人  甲○○
訴訟代理人  張淑敏律師
被 上訴 人  台北市停車管理處
法定代理人  乙○○
訴訟代理人  陳雅惠律師
上列當事人間請求給付工程款事件，上訴人對於中華民國九十三
年七月十四日台灣高等法院第二審判決（九十一年度重上字第四
一一號），提起上訴，本院判決如下：
    主  文
原判決除假執行部分外廢棄，發回台灣高等法院。
    理  由
本件被上訴人之法定代理人已變更為乙○○，經其聲明承受訴訟
，核無不合，合先敘明。
其次，上訴人主張：兩造前簽訂工程合約（下稱工程合約），由
伊以總價新台幣（下同）一億八千四百三十三萬元，承攬被上訴
人發包之「青年公園棒球場附建地下停車場新建工程（土建工程
）」（下稱系爭工程）後，自民國八十八年七月十九日開工，至
九十年三月底止，實際工程進度已達百分之八六‧三，僅餘表修
及其他零星工程未完成。詎被上訴人竟以伊工程進度遲緩為由，
於九十年五月二十五日依工程合約第二十二條第二項第三款約定
終止合約，將伊已施作經完成估驗之工程保留款一千五百八十五
萬九千五百元（下稱工程保留款），充作懲罰性違約金予以沒收
。爰依工程合約第四條第四項約定，及民法第五百十一條、第二
百三十三條第一項規定，求為命被上訴人給付上開尚未領取之工
程款，及自九十年八月十八日（訴狀繕本送達翌日）起加付法定
遲延利息之判決（上訴人另請求被上訴人返還履約保證金四百六
十萬八千二百五十元本息部分，業經第一審判決其敗訴確定）。
被上訴人則以：上訴人自八十九年底起，即因與他人間之債務糾
紛，致工程款陸續遭法院強制執行。九十年三月起又時作時停，
至同年四月十九日，更未經伊之同意，擅自停工，經伊催告仍拒
不進場施作，已違反工程合約第二十條之約定。況上訴人顯無法
於（預）約定之九十年八月十五日前，完成未施作之運動場裝修
，鋼構看台頂蓋，棒球場圍籬，球場排水及鋪面，地下一、二層
裝修，油漆，耐磨地坪，車道出入口及植栽等工程，亦違反工程
合約第五條第二項及補充施工說明書之約定，伊依工程合約第二
十二條第二項第三款約定，終止工程合約，並沒收已估驗計價之
工程保留款充作違約金，即無不合，更無違約金過高之情事等語
，資為抗辯。
原審廢棄第一審所為被上訴人應給付上訴人一千五百八十五萬九
千五百元本息之判決，改判駁回上訴人之訴，係以：依工程合約
第二十二條第二項第三款之約定，於上訴人有「違反合約」，且
經被上訴人認其不能履行合約責任時，被上訴人即得終止工程合
約，並以已估驗計價之工程保留款充作懲罰性違約金予以沒收。
乃上訴人於九十年四月十九日起迄同年七月十日（被上訴人終止
工程合約之日）止，除九十年五月四日、五日、七日、八日施作
「土方回填」外，其餘日期均未進場施工，已屬違反工程合約第
二十條之約定。依系爭工程合約原預定於九十年五月二十六日完
工，經扣除水電需外審而停工之日數後，本應於兩造合意之九十
年八月十五日完工。上訴人主張再扣除工期間週休二日之週六及
下雨日，除與約定不符，不應准許外。其於八十九年十二月十四
日至九十年一月三十一日間，依施工進度表所應進行之車道開挖
、連續壁體鑿除及防水粉光工程，尚不影響頂板、看台、樓梯等
工程之同時進行，即該車道等工程之變更不影響頂板、看台、樓
梯等工程之進行，於上訴人完工日期不一定會發生影響，為另件
第一審法院九十一年度訴字第四六九○號給付工程款事件之判決
（下稱第四六九○號判決）所認定。上訴人主張應另展延工期五
十九日，亦無足取。是上訴人雖已完成系爭工程百分之八十六點
零五，但對照系爭工程之完工日數，約尚須七十五日。而自被上
訴人九十年七月十日終止合約時起，算至同年八月十五日（應完
工之日）止，僅剩三十餘日，依證人江三洋之證詞，及台北市結
構工程工業技師公會（下稱結構技師公會）就該剩餘工程之續建
工期，認尚約需一百二十日曆天之鑑定結果，顯見上訴人不可能
依限完工，而有不能履行合約責任之事由。被上訴人依工程合約
第二十二條之約定，終止工程合約，並沒收系爭工程保留款充作
懲罰性違約金，即無不合，或違約金過高之情事，上訴人猶請求
被上訴人給付該工程保留款之本息，自屬不應准許等詞，為其判
斷之基礎。
查原審雖以：八十九年十二月十四日至九十年一月三十一日間，
依施工進度表，上訴人除應進行車道開挖、連續壁體鑿除及防水
粉光工程外，尚有頂板、看台、樓梯等工程可以同時進行，足見
該車道等工程之變更並不影響頂板、看台、樓梯等工程之進行，
於上訴人之完工日期「不一定會」發生影響等情，業為第四六九
○號判決所認定，因謂上訴人主張再展延工期五十九日，為無足
取。然上訴人不服第四六九○號判決提起上訴後，既經原審法院
九十二年度上字第九九三號判決認定：上開頂板、看台、樓梯等
工程均屬地面上工程，並非地下停車場內之工程，縱可局部施工
，惟系爭工程仍無法全面展開施工，故上訴人可請求被上訴人給
付因追加鋼板樁工程致遲延之粉刷工程管理費（以五十日計）云
云（參見該判決書理由六(一)），復經本院以九十三年度台上字第
二二七四號裁定駁回被上訴人之上訴確定。上訴人據此一再主張
因該追加鋼板樁工程，系爭工程應展延工期五十九日（原審卷第
一宗三三頁），是否全屬不可採？苟應再酌予展延工期，參以證
人詹聖瓊證稱：上訴人在宜蘭工地仍正常施工等語（一審卷第二
宗一六○頁），是否猶可認上訴人無法於所剩餘之工期內完工？
凡此均攸關上訴人是否不能履行其合約責任？得否由被上訴人據
以終止工程合約及沒收工程保留款之判斷。原審未遑詳予調查審
認，遽為上訴人敗訴之判決，已嫌速斷。又原審既認上訴人已完
成系爭工程百分之八十六點零五，且自被上訴人終止工程合約之
日起，算至應完工之九十年八月十五日止，尚有三十餘日。則依
台北市土木技師公會（下稱土木技師公會）之鑑定報告所載（一
審卷第三宗一○三頁），該未完成剩餘工程所需之工期，僅約需
二十八日，又因該剩餘工程多屬表修工程，如能擴大工作面及增
加出工數或工作時數，上述工期仍有縮短之空間等內容，上訴人
是否確屬無法如期完工？土木技師公會關於剩餘工期僅需約二十
八日之鑑定意見，與結構技師工會之鑑定報告書所認定尚需一百
二十日曆天（見外放鑑定報告書第四頁），何以相差懸殊？上訴
人一再指稱：系爭剩餘工程僅屬表修工程而非結構工程。結構技
師公會之服務項目並不包括「工程管理」及「進度控制」，且執
行鑑定之結構技師江世雄亦自承係第一次作工期鑑定工作，以前
未做過工期鑑定報告，故該鑑定人對於未完工之剩餘部分「工期
」，不具專業或特別學識經驗，不符民事訴訟法第三百二十八條
所定鑑定人資格要件。參以結構技師公會鑑定報告書第五頁所載
：「……因（被上訴人另行發包予訴外人尚禹公司）係承包續建
工程，需額外之動員、準備及場地整理時間」，足見尚禹公司因
係為被上訴人新召營造商，於進場施工前，尚須額外動員、準備
及整理場地時間，所需工作期間必較上訴人為長，故結構技師公
會之鑑定，為不可採等語（原審卷第一宗二二八、二二九、二三
○頁；第二宗二二八、二二九、二三一、二三二頁），並提出結
構技師公會章程（同上卷第一宗二○八頁），及以江世雄之證述
為依憑（原審卷第二宗一九○頁），其何以不足取？原審胥未於
理由項下說明其取捨意見，即採信結構技師公會之鑑定報告，為
上訴人敗訴之判決，亦屬難昭折服。上訴論旨，指摘原判決不當
，求予廢棄，非無理由。
據上論結，本件上訴為有理由。依民事訴訟法第四百七十七條第
一項、第四百七十八條第二項，判決如主文。
中    華    民    國  九十五  年    十    月    五    日
                      最高法院民事第四庭
                          審判長法官  蘇  茂  秋
                                法官  蘇  達  志
                                法官  陳  碧  玉
                                法官  王  仁  貴
                                法官  劉  靜  嫻
      本件正本證明與原本無異
                                      書  記  官
中    華    民    國  九十五  年    十    月   二十   日
                                                      Ｑ


司法院資訊處製作；財團法人民間司法改革基金會備份。
